【裁判字號】    98,台上,7149
【裁判日期】    981127
【裁判案由】    違反毒品危害防制條例
【裁判全文】
最高法院刑事判決            九十八年度台上字第七一四九號
上  訴  人  甲○○
                    175之2號
            乙○○（原名許銘）
                    樓
上 列一 人
選任辯護人  黃雅羚律師
上列上訴人等因違反毒品危害防制條例案件，不服台灣高等法院
中華民國九十六年十月三日第二審判決（九十六年度上重訴字第
七五號，起訴案號：台灣板橋地方法院檢察署九十四年度偵字第
一九七一一號、九十五年度偵字第一五四五號），提起上訴，本
院判決如下：
    主  文
上訴駁回。
    理  由
按刑事訴訟法第三百七十七條規定：上訴於第三審法院，非以判
決違背法令為理由，不得為之。是提起第三審上訴，應以原判決
違背法令為理由，係屬法定要件，如果上訴理由書狀並未依據卷
內訴訟資料，具體指摘原判決不適用何種法則或如何適用不當，
或所指摘原判決違法情事，顯與法律規定得為第三審上訴理由之
違法情形，不相適合時，均應認其上訴為違背法律上之程式，予
以駁回。本件原審經審理結果，認為上訴人甲○○與黃方鶴（經
第一審法院通緝中）及綽號「阿強」、「阿偉」真實姓名不詳之
成年男子共同自大陸、澳門地區私運、運輸第一級毒品海洛因入
境；上訴人乙○○（原名許銘，於民國九十七年一月十七日改
名）幫助甲○○私運、運輸海洛因。二人之犯行均罪證明確，因
而撤銷第一審關於甲○○部分之科刑判決，改判依想像競合犯之
規定，從一重論甲○○以共同運輸第一級毒品罪，處有期徒刑十
五年，並為相關從刑之宣告；又撤銷第一審諭知乙○○無罪部分
之判決，改判依想像競合犯、幫助犯之規定，從一重論乙○○以
幫助運輸第一級毒品罪，處有期徒刑五年。已詳敘調查、取捨證
據之結果及憑以認定犯罪事實之心證理由。並就上訴人等否認犯
行之供詞及其所辯各節認非可採，詳加指駁。從形式上觀察，原
判決並無足以影響判決結果之違法情形存在。一、甲○○上訴意
旨略以：(一)、甲○○及其辯護人於原審主張同案被告乙○○、黃
方鶴於法務部調查局北部地區機動工作組應詢時（下稱調查中）
之供述無證據能力，復未同意其調查中所述得為證據，不因事後
經法院之詰問程序而治癒，原判決遽將之採為證據，於法有違；
且原判決於理由內未說明乙○○、黃方鶴於調查中所述如何符合
刑事訴訟法第一百五十九條之二規定之情形，亦有判決不備理由
之違法。又黃方鶴於偵查中之供述，係以「受訊問人」之身分而
為陳述，且所供係有關非其本人之同案被告涉案情節，未經檢察
官於供前或供後告以偽證罪之處罰，並命其具結，應無證據能力
，況黃方鶴偵查中所供是否符合法律規定之要件，應由檢察官舉
證證明，甲○○及其辯護人雖未向原審法院聲請傳喚黃方鶴到庭
作證，非即表示甲○○放棄對黃方鶴之反對詰問權，原判決之採
證，即有違誤。(二)、原判決對於甲○○與綽號「阿強」、「阿偉
」真實姓名年籍不詳之成年男子間究於大陸地區或澳門地區達成
犯意聯絡；其等究係謀議自大陸地區或澳門地區私運海洛因至台
灣；甲○○與綽號「阿偉」之人約定於何地見面；甲○○如何與
黃方鶴及綽號「阿強」、「阿偉」等人具有犯意聯絡；扣案之海
洛因究係何人所有、如何交付予黃方鶴等情，所為認定前後不一
，有判決理由矛盾之違法。又原判決對於如何認定綽號「阿偉」
之人有參與交付扣案毒品予黃方鶴等情，未說明其憑以認定之理
由，有判決理由不備之違法云云。二、乙○○上訴意旨略稱：(一)
、原判決未說明其憑以認定乙○○於接機前即已明知甲○○欲私
運海洛因進入台灣地區，及乙○○如何知悉甲○○返台係為私運
海洛因進入台灣地區等情之依據，復未敘明乙○○對於甲○○、
黃方鶴及綽號「阿偉」等人，具有何等物質或精神上之助力而得
論以幫助犯之理由，有判決不備理由之違法。(二)、依證人楊瀚翔
及甲○○於第一審所述，足見乙○○係因甲○○至澳門前曾告以
欲帶伊一起至賭場，且因甲○○借用楊瀚翔所有0979－KL號自小
客車，乙○○將伊所駕駛之8855－GW號自小客車交付予楊瀚翔，
伊為順利取回該車，乃隨同甲○○至台北市等情，原判決未說明
不採上開有利證述之理由，有判決不載理由之違法。(三)、原判決
事實係認定甲○○駕車搭載乙○○至台北市，惟於理由則認甲○
○係要乙○○駕車協助自黃方鶴處接應海洛因等情，有判決理由
矛盾之違法。(四)、依乙○○於偵查中所述及卷附乙○○持有0000
000000號行動電話通聯紀錄所示，足證甲○○返回基隆後始向楊
瀚翔借車，非二人事先約定，原判決所為認定，顯與上揭卷附證
據資料不符，亦有判決理由矛盾之違法等語。惟查：(一)、「被告
以外之人於偵查中向檢察官所為之陳述，除顯有不可信之情況者
外，得為證據。」刑事訴訟法第一百五十九條之一第二項定有明
文。又同法第一百五十九條之三規定：「被告以外之人於審判中
有下列情形之一，其於檢察事務官、司法警察官或司法警察調查
中所為之陳述，經證明具有可信之特別情況，且為證明犯罪事實
之存否所必要者，得為證據：一、死亡者。二、身心障礙致記憶
喪失或無法陳述者。三、滯留國外或所在不明而無法傳喚或傳喚
不到者。四、到庭後無正當理由拒絕陳述者。」原判決已敘明：
共同被告黃方鶴於調查、偵查中本於被告身分所為陳述，並無顯
不可信之情況。又因共同被告黃方鶴經第一審傳拘不到，現通緝
中（見第一審卷第一宗第二０七、二０八、二二０、二三五頁）
，而有上揭第一百五十九條之三第三款之情形，且甲○○於原審
亦未聲請傳訊黃方鶴到庭。依上揭說明，應認共同被告黃方鶴於
調查、偵查中之陳述得採為甲○○論罪之證據等旨。此究與保障
被告在憲法上之基本訴訟權並不相悖，自不容任意爭執，而資為
合法之第三審上訴理由。(二)、刑事訴訟法第一百五十九條之二規
定：「被告以外之人於檢察事務官、司法警察官或司法警察調查
中所為之陳述，與審判中不符時，其先前之陳述具有較可信之特
別情形，且為證明犯罪事實存否所必要者，得為證據。」係以被
告以外之人於司法警察（官）調查中之陳述，性質上屬傳聞證據
，原則上不認其具證據能力，惟該證人警詢之供詞倘一味排除，
亦有違實體真實發見之訴訟目的，是以先前與審判中不符之陳述
，具有較可信之特別情況，且為證明犯罪事實存否所必要者，則
例外認有證據能力。因之，就同一證人採用其於警詢與審判中不
符部分之先前陳述，乃事實審法院採證職權之合法行使。經查：
證人即共同被告乙○○於偵查及第一審（業已踐行詰問程序）、
原審審理中翻異前詞，所為證述內容與其於調查中之陳述不同，
原判決採取上開證人於調查中之陳述資為論罪之證據，既已就該
先前之陳述，如何具有證據能力為說明，於法並無違誤。上訴意
旨執以指摘，自非合法之第三審上訴理由。(三)、採證認事，乃事
實審法院之職權，其對證據證明力之判斷，如未違背經驗法則或
論理法則，復已敘述其憑以判斷之心證理由，即不能任意指為違
法。原判決綜核甲○○於調查中及第一審之部分自白，證人即共
同被告黃方鶴於調查、偵查中所陳，乙○○於調查中之供述，並
參酌黃方鶴所持0000000000號與甲○○所持0000000000號行動電
話間之通訊監察譯文；甲○○與乙○○間之通訊監察譯文；扣案
六包白粉確為第一級毒品海洛因經鑑定無訛，有法務部調查局檢
驗通知書；甲○○、乙○○及黃方鶴入出境查詢結果等證據資料
，憑以認定甲○○與「阿強」、「阿偉」等人謀議自大陸、澳門
地區私運海洛因入境，由「阿強」指示黃方鶴自大陸攜帶海洛因
經澳門返台，再由黃方鶴在台交付甲○○；而黃方鶴返台即依「
阿強」交付之電話號碼與甲○○聯絡約定見面地點，由乙○○駕
車前往機場搭載甲○○後，二人同往基隆更換車輛使用，並由甲
○○駕車同往台北市行天宮與黃方鶴會面，迨黃方鶴前來，即逕
將海洛因交付甲○○，復由甲○○放在車內，甲○○係要求乙○
○駕車協助自黃方鶴處接應海洛因，乙○○亦知甲○○係私運海
洛因入境仍加以幫助等事實之論據，而以上訴人等所辯均為卸責
之詞，殊無足取，於理由內依憑調查所得之證據，詳加指駁；並
說明：(1)乙○○於偵查、審理中；黃方鶴於第一審所供均係事後
迴護或避重就輕之詞，均不足為甲○○有利之認定。(2)由乙○○
與甲○○之入出境查詢結果，可知乙○○、甲○○二人於九十四
年五月十九日、同年月二十六日、同年九月四日、同年月七日、
同年十月五日、同年月十八日，偕同出入境多達六次，足證二人
關係密切。且設乙○○僅係單純接機，衡情應將甲○○載至基隆
家中，或於前往楊瀚翔處換車時，即應駕駛自己座車離去，豈會
由甲○○駕駛楊瀚翔之自小客車搭載乙○○一同前往與黃方鶴約
定之地點，並讓乙○○當場目睹甲○○收受黃方鶴交付之海洛因
？與常情有違。(3)再依乙○○、甲○○之電話通聯譯文所示，甲
○○於電話中交代乙○○「方向盤要換一下，等事情處理完之後
才回去」，依甲○○於第一審以證人身分所證稱：我說「方向盤
要換一下」，是說要換車子，方向盤就是車子等語。足見二人係
事先約定由乙○○前往接機後，即前往楊瀚翔處換車，再駛往台
北市與黃方鶴會合取得海洛因，以避免查緝單位跟監，乙○○並
非單純載送甲○○返家。所為論斷，核無違反客觀存在之證據法
則。上訴意旨任意指摘原判決有理由不備、理由矛盾之違法云云
，自非適法之第三審上訴理由。再原判決部分事實及理由雖將甲
○○自大陸地區私運海洛因入境，載為自「大陸澳門」或「澳門
」，然綜合全案情節及判決本旨觀之，應屬顯然之誤寫，尚不影
響甲○○私運、運輸海洛因等事實之認定，核與違背法令之情形
有間，亦不得據以提起第三審上訴。(四)、幫助犯係幫助他人實行
犯罪者，並非自己犯罪之人。原判決以乙○○明知甲○○私運海
洛因，竟仍應允前往接機，再搭載甲○○前往基隆換車使用，藉
以避免查緝人員跟監，復陪同甲○○駕車前往行天宮附近與黃方
鶴會合，自黃方鶴處取得扣案海洛因。乙○○顯係基於幫助犯意
，駕車協助甲○○在台接運海洛因，參與犯罪構成要件以外之行
為，因而論乙○○以私運、運輸海洛因之幫助犯。核無不合。上
訴意旨執以指摘，自非合法上訴理由。其餘上訴意旨，經核係置
原判決所為明白論斷於不顧，仍持已為原判決指駁之陳詞再事爭
辯，及對於事實審法院取捨證據與自由判斷證據證明力之職權行
使，或就與判決本旨無關之枝節事項，徒以自己之說詞，任意指
摘，難認已符合首揭法定之第三審上訴要件。其等上訴俱違背法
律上之程式，均應予駁回。
據上論結，應依刑事訴訟法第三百九十五條前段，判決如主文。
中    華    民    國  九十八  年   十一   月  二十七  日
                      最高法院刑事第九庭
                          審判長法官  邵  燕  玲
                                法官  李  伯  道
                                法官  孫  增  同
                                法官  李  英  勇
                                法官  呂  丹  玉
      本件正本證明與原本無異
                                      書  記  官
中    華    民    國  九十八  年   十二   月    三    日
                                                Ａ


司法院資訊處製作；財團法人民間司法改革基金會備份。
